【裁判字號】    95,訴,530
【裁判日期】    951218
【裁判案由】    有關教育事務
【裁判全文】
臺北高等行政法院裁定
                                     95年度訴字第00530號
原      告  乙○○
法定代理人  甲○○
被      告  國立海山高級工業職業學校
代  表  人  丙○○（校長）
訴訟代理人  游依玲
            丁○○
上列當事人間因有關教育事務事件，原告不服教育部中華民國94
年12月8 日台訴字第0940152107A 號訴願決定，提起行政訴訟。
本院裁定如下：
    主  文
原告之訴駁回。
訴訟費用由原告負擔。
    理  由
一、按「訴狀送達後，原告不得將原訴變更或追加他訴。」行政
    訴訟法第111 條第1 項定有明文。查本件原告於起訴時聲明
    ：(一)、撤銷訴願決定及原處分；(二)、確認被告違反特殊教育
    法暨行政疏失，導致原告民國（下同）93學年度下學期就商
    業禮儀、商店整理實務、生活教育、實用語文、社會適應等
    課程成績不及格無效；(三)、被告應確實執行94年2 月18日原
    告個案會議所達成「原告一年級下學期缺課率若低於1/3 ，
    且下學期成績若及格則上學期比照及格」之約定；(四)、給付
    新台幣1,000 元之精神賠償金；並經本院以95年2 月22日院
    百審四股95訴字第0950003529號函將訴狀繕本檢送被告，被
    告且於同年3 月13日提出答辯狀。嗣原告於95年7 月26日具
    狀追加聲明：「被告應依特殊教育法第27條及同法施行細則
    第18條規定，就原告特性及需求擬定或調整之個別化教育計
    畫（IEP ），交由原告法定代理人簽名確認。」業於被告收
    受訴狀送達後，經核復無行政訴訟法第111 條第1 項但書及
    第3 項之情形，揆之前開規定，原告為此訴之追加，於法未
    合，應予駁回，合先敘明。
二、本件原告原為被告綜合科1 年級乙班學生，因93學年度上學
    期成績皆不及格，且缺席率已達1/3 休學門檻，而該校基於
    特殊教育零拒絕之精神，於94年2 月18日召開關於原告學習
    狀況之個案會議，案經決議：「1 、在校就讀時間不得少於
    3 天，並得視其身心恢復情形增加在校上課時間。2 、成績
    計算依時間比例分由榮總向日葵班與學校做學習評量，完成
    成績評定。3 、出缺席考查依醫療體系對鄭生所規範之行為
    契約與校規規定辦理。」後因原告93學年度下學期之「社會
    適應」、「實用語文」及「商業禮儀」等科目成績分別為58
    分、55分、53分不及格，原告認為若依94年2 月18日之個案
    會議決議：「若原告下學期缺席率低於1/3 ，下學期成績不
    及格者應全部給予及格，而上學期不及格之科目亦應比照下
    學期，一律給予及格並給予學分」，故向校方學生申訴評議
    委員會（以下簡稱申評會）提出申訴。該校申評會於94年8
    月26日召開，案經決議：「不及格之3 科目依該校成績考查
    辦法應給予補考，補考及格後始給予學分。且家長反應個別
    化教育不適合鄭生身心特性及需求，故協助鄭生輔導轉班。
    」（即原告所稱之原處分）而原告同意轉班及補考，惟補考
    後仍不及格，原告不服，提起訴願，請求撤銷被告申評會94
    年8 月26日決議及被告應給原告93年下學期成績全部及格，
    復遭教育部94年12月8 日台訴字第0940152107A 號訴願決定
    不受理，遂向本院提起訴訟，並於95年8 月29日本院準備程
    序期日，當庭撤回前述起訴聲明第2 項之確認訴訟及第4 項
    給付訴訟，是本院審理範圍僅在前開訴之聲明第1 項、第3
    項部分。
三、按人民因中央或地方機關之違法行政處分，認為損害其權利
    或法律上之利益，經依訴願法提起訴願而不服其決定者，得
    向高等行政法院提起撤銷訴訟，行政訴訟法第4 條第1 項訂
    有明文。而此所謂行政處分，依訴願法第3 條第1 項及行政
    程序法第92條第1 項規定，係指中央或地方行政機關就公法
    上具體事件所為之決定或其他公權力措施而對外直接發生法
    律效果之單方行政行為而言。另公立學校係各級政府依法令
    設置實施教育之機構，在實施教育之範圍內，有錄取學生、
    確定學籍、獎懲學生、核發畢業或學位證書等權限，係屬由
    法律在特定範圍內授與行使公權力之教育機構，處理上述事
    項時具有與機關相當之地位，是各級公立學校依有關學籍規
    則或懲處規定，對學生所為退學或類此之處分行為，足以改
    變其學生身分及損害其受教育之機會，此種處分行為應為訴
    願法及行政訴訟法上之行政處分，並已對人民憲法上受教育
    之權利有重大影響。而人民因學生身分受學校之處分，得否
    提起行政爭訟，應就其處分內容分別論斷。如學生所受處分
    係為維持學校秩序、實現教育目的所必要，且未侵害其受教
    育之權利者，除循學校內部申訴途徑謀求救濟外，尚無許其
    提起行政爭訟之餘地。反之，如學生所受者為退學或類此之
    處分，則其受教育之權利既已受侵害，自應許其於用盡校內
    申訴途徑後，依法提起訴願及行政訴訟，業經司法院釋字第
    382 號解釋理由書闡述綦詳。故學校對學生所為退學或類此
    足以改變其學生身分並損及其受教育機會之處分行為，始得
    認為屬於行政處分而對之提起行政爭訟；至於學校對學生所
    為其他措施，類如成績之評定或補考及輔導轉班之決議，皆
    未影響學生之身分或損及其受教育之權利者，即非屬行政處
    分，自不得提起行政訴訟。
四、另按「原告之訴，有左列各款情形之一者，行政法院應以裁
    定駁回之。．．．十、起訴不合程式或不備其他要件者」行
    政訴訟法第107 條第1 項第10款定有明定。本件原告於其前
    揭訴之聲明第1 項、第3 項為撤銷訴願決定及原處分，與執
    行被告94年2 月18日決議讓原告及格之請求，乃係對被告申
    評會94年8 月26日海工編號94002 號讓原告不及格科目補考
    及協助其輔導轉班之決議；及教育部駁回原告請求撤銷該決
    議及應讓原告93年下學期不及格科目及格之決定不服（分見
    本院卷第9 頁及訴願卷二第6 頁）。姑不論原告所稱被告於
    其94年2 月18日針對原告個案會議曾為「原告一年級下學期
    缺課率若低於1/3 ，且下學期成績若及格，則上學期比照及
    格」之決議，為被告所否認，縱果有該決議，核原告起訴真
    意，無非要求被告予其成績及格之決定，惟成績之評定乃教
    師之專業判斷，於本案又不涉及學生身分之變更；另被告決
    議給予原告補考機會以及轉班之決定，亦係基於實現教育目
    的所為之考量，故此補考、轉班及給予及格成績之行為，既
    均非類退學處分般，足達改變原告學生身分之程度，而未侵
    害其受教育之權利，揆諸前揭說明，原告自不得提起訴願及
    行政訴訟，訴願決定自程序上決定不予受理，洵無違誤。原
    告提起本件訴訟，其起訴不備實體判決要件，於法不合，應
    予駁回。且無依其聲請傳訊證人陳秀芬、陳錫鴻、應坤霖調
    查之必要，併敘明之。
五、依行政訴訟法第107 條第1 項第10款、第104 條、民事訴訟
    法第95條、第78條，裁定如主文。
中    華    民    國    95    年    12    月   18     日
                  第 七 庭 審 判 長 法  官  李得灶
                                    法  官  黃秋鴻
                                    法  官  林玫君
上為正本係照原本作成。
如不服本裁定，應於送達後10日內向本院提出抗告狀（須按他造
人數附繕本）。
中    華    民    國    95    年    12    月   18     日
                                    書記官  黃明和


司法院資訊處製作；財團法人民間司法改革基金會備份。
